ACORDAO-COMPLETO-2438581

ACÓRDÃO 7360/2021 ATA 14/2021 - SEGUNDA CÂMARA

VISTOS, relatados e discutidos estes autos de Tomada de Contas Especial instaurada pelo Fundo Nacional de Desenvolvimento da Educação (FNDE) , em desfavor de Guilherme Henrique de Ávila, Prefeito Municipal do Município de Barretos - SP (de 1º/1/2013 a 31/12/2016 e de 1º/1/2017 até o momento) , em razão da omissão no dever de prestar contas dos recursos recebidos por força do Programa Nacional de Inclusão de Jovens (Projovem) , no exercício de 2015;
ACORDAM os ministros do Tribunal de Contas da União, reunidos em sessão da 2ª Câmara, ante as razões expostas pelo relator e com fundamento nos arts. 1º, inciso I; 16, inciso III, alínea "b" e "c", e § 2º; 19; 23, inciso III; 26; 28, inciso II; e 57 da Lei 8.443/1992, c/c os arts. 210 e 214, inciso III, alínea "a"; 209, § 7º; e 217 do Regimento Interno, em: 
9.1. julgar irregulares as contas do Sr. Guilherme Henrique de Avila, condenando-o ao pagamento das importâncias abaixo especificadas, fixando-lhe o prazo de 15 (quinze) dias, a contar da notificação, para que comprove, perante o Tribunal (art. 214, inciso III, alínea "a", do Regimento Interno) , o recolhimento das referidas quantias aos cofres do Fundo Nacional de Desenvolvimento da Educação (FNDE) , atualizadas monetariamente e acrescidas dos juros de mora, calculados a contar da data indicada até o dia do efetivo recolhimento do débito, na forma prevista na legislação em vigor:
	Data de ocorrência
	Valor histórico (R$) 
	Débito/Crédito

	19/1/2015
	46.698,30
	Débito

	7/7/2015
	48.450,00
	Débito

	4/8/2015
	24.225,00
	Débito

	17/9/2015
	3.345,00
	Crédito

	30/9/2015
	120,00
	Crédito

	18/11/2015
	2.687,00
	Crédito

	22/12/2015
	2.096,60
	Crédito

	30/12/2015
	4.151,26
	Crédito

	29/11/2019
	5.338,65
	Crédito

9.2. aplicar ao Sr. Guilherme Henrique de Avila, a multa prevista no art. 57 da Lei 8.443/1992, no valor de R$ 14.000,00 (quatorze mil reais) , fixando-lhe o prazo de 15 (quinze) dias, a contar da notificação, para que comprove, perante o Tribunal, o recolhimento da dívida ao Tesouro Nacional, atualizada monetariamente a contar da data deste Acórdão até o dia o efetivo recolhimento, caso não seja paga no prazo ora fixado, na forma da legislação em vigor;
9.3. autorizar, desde logo, nos termos dos arts. 26 e 28, inciso II, da Lei 8.443/1992:
9.3.1. o pagamento das dívidas em até 36 (trinta e seis) parcelas mensais e consecutivas, se solicitado pelo responsável, fixando-se o vencimento da primeira em 15 (quinze) dias, a contar do recebimento da notificação, e o das demais a cada 30 (trinta) dias, devendo incidir sobre cada uma delas os encargos legais devidos, na forma prevista na legislação em vigor, sem prejuízo ao vencimento antecipado do saldo devedor em caso de não comprovação do recolhimento de qualquer parcela, conforme prevê o art. 217, § 2º, do Regimento Interno deste Tribunal;
9.3.2. a cobrança judicial das dívidas, caso não atendidas as notificações;
9.4. dar ciência desta deliberação ao responsável e ao Procurador-Chefe da Procuradoria da República no Estado de São Paulo, para as providências que entender cabíveis.

Tomada de contas especial instaurada pelo Fundo Nacional de Desenvolvimento da Educação, em desfavor de Guilherme Henrique de Ávila, Prefeito Municipal de 1º/1/2013 a 31/12/2016 e de 1º/1/2017 até o momento, em razão da omissão no dever de prestar contas dos recursos recebidos por força do Programa Nacional de Inclusão de Jovens (Projovem), no exercício de 2015, cujo prazo encerrou-se em 2/12/2016.

Segunda Câmara

Município de Barretos - SP.

3. Interessados/Responsáveis:
3.1. Interessado: Fundo Nacional de Desenvolvimento da Educação (00.378.257/0001-81).
3.2. Responsável: Guilherme Henrique de Avila (XXX.983.578-XX).

13.1. Ministros presentes: Bruno Dantas (Presidente), Augusto Nardes, Aroldo Cedraz (Relator) e Raimundo Carreiro.
13.2. Ministros-Substitutos presentes: Marcos Bemquerer Costa e André Luís de Carvalho.

ACORDAO-COMPLETO-2529014

Acórdão 1286/2022 - Segunda Câmara

AROLDO CEDRAZ

Adoto como Relatório e transcrevo a seguir a instrução de peça 57, a qual contou com a anuência do corpo dirigente da SecexTCE (peças 58 e 59) , bem como do Ministério Público junto ao Tribunal (peça 60) :
"INTRODUÇÃO
Cuidam os autos de tomada de contas especial instaurada pelo Fundo Nacional de Desenvolvimento da Educação, em desfavor de Guilherme Henrique de Ávila, Prefeito Municipal de 1º/1/2013 a 31/12/2016 e de 1º/1/2017 até o momento, em razão da omissão no dever de prestar contas dos recursos recebidos por força do Programa Nacional de Inclusão de Jovens (Projovem) , no exercício de 2015, cujo prazo encerrou-se em 2/12/2016.
HISTÓRICO
Em 20/6/2018, com fundamento na IN/TCU 71/2012, alterada pela IN/TCU 76/2016 e DN/TCU 155/2016, o dirigente do Fundo Nacional de Desenvolvimento da Educação autorizou a instauração da tomada de contas especial (peça 7) . O processo foi registrado no sistema e-TCE com o número 1307/2018.
	Os recursos repassados pelo FNDE ao município de Barretos/SP, no âmbito do Programa Nacional de Inclusão de Jovens (Projovem) , no exercício de 2015, totalizaram R$ 119.373,30 (peça 2) . 
	O fundamento para a instauração da Tomada de Contas Especial, conforme consignado na matriz de responsabilização elaborada pelo tomador de contas, foi a constatação da seguinte irregularidade: 
A omissão no dever de prestar contas dos recursos recebidos.
O responsável arrolado na fase interna foi devidamente comunicado e, diante da ausência de justificativas suficientes para elidir a irregularidade e da não devolução dos recursos, instaurou-se a tomada de contas especial.
	No relatório (peça 13) , o tomador de contas concluiu que o prejuízo importaria no valor original de R$ 119.373,30, imputando-se a responsabilidade a Guilherme Henrique de Avila, Prefeito Municipal, no período de 1º/1/2013 a 31/12/2016 e de 1º/1/2017 até o momento, na condição de gestor dos recursos. 
		Em 20/12/2018, a Controladoria-Geral da União emitiu o relatório de auditoria (peça 14) , em concordância com o relatório do tomador de contas. O certificado de auditoria e o parecer do dirigente do órgão de controle interno concluíram pela irregularidade das presentes contas (peças 15 e 16) .
	Em 27/12/2018, o ministro responsável pela área atestou haver tomado conhecimento das conclusões contidas no relatório e certificado de auditoria, bem como do parecer conclusivo do dirigente do órgão de controle interno, manifestando-se pela irregularidade das contas, e determinou o encaminhamento do processo ao Tribunal de Contas da União (peça 17) .
Na instrução inicial (peça 21) , analisando-se os documentos nos autos, concluiu-se pela necessidade de realização de citação e audiência do responsável. 
	Transcorrido o prazo regimental, o responsável ingressou com pedido de prorrogação de prazo (peça 36) , que foi deferido nos termos do Despacho de peça 37, e permaneceu silente.
Diante da revelia do responsável, em instrução de peça 41, foi proposto o julgamento das contas pela irregularidade, com a condenação ao débito apurado e aplicação da multa prevista no art. 57, da Lei 8.443/1992.
Estando o processo para manifestação do MP/TCU, o responsável ingressou com sua defesa, conforme documentação de peças 45 a 54.
Em Despacho de peça 56, acolhendo sugestão do MP/TCU, o Relator determinou o exame dos novos elementos juntados pelo responsável.
ANÁLISE DOS PRESSUPOSTOS DE PROCEDIBILIDADE DA IN/TCU 71/2012
Prejuízo ao Contraditório e Ampla Defesa
	Verifica-se que não houve o transcurso de mais de dez anos desde o fato gerador sem que tenha havido a notificação do responsável pela autoridade administrativa federal competente (art. 6º, inciso II, c/c art. 19, da IN/TCU 71/2012, modificada pela IN/TCU 76/2016) , uma vez que o fato gerador da irregularidade sancionada ocorreu em 3/12/2016, haja vista que o vencimento do prazo para prestação de contas deu-se em 2/12/2016, e o responsável foi notificado sobre a irregularidade, pela autoridade administrativa competente, conforme abaixo:
0. Guilherme Henrique de Avila, por meio do ofício acostado à peça 4, recebido em 7/3/2017, conforme AR (peça 5) .
Valor de Constituição da TCE 	
	Verifica-se, ainda, que o valor atualizado do débito apurado (sem juros) , em 1º/1/2017, é de R$ 135.283,75, portanto, superior ao limite mínimo de R$ 100.000,00, na forma estabelecida conforme os arts. 6º, inciso I, e 19, da IN/TCU 71/2012, modificada pela IN/TCU 76/2016. 
OUTROS DÉBITOS NOS SISTEMAS DO TCU COM O MESMO RESPONSÁVEL
	Informa-se que foi encontrado débito imputável ao responsável em outro processo no Tribunal:
	Responsável
	Processos

	Guilherme Henrique de Avila
	Processo 000.098/2019-1 (TCE, aberto) 

	Informa-se que foi encontrado débito imputável ao responsável em outra TCE registrada no sistema e-TCE:
	Responsável
	TCES

	Guilherme Henrique de Avila
	1640/2018 (R$ 223.216,80) - Aguardando ajustes do instaurador

	A tomada de contas especial está, assim, devidamente constituída e em condição de ser instruída.
EXAME TÉCNICO
Passa-se agora ao exame da documentação apresentada (peças 45 a 54) :
0.1. Manifestação do responsável (peça 45, p. 1-2) :
0.1.1. O responsável alega que cumpriu com suas obrigações previstas na Resolução CD/FNDE 8/2014, e as ações, metas e a execução do programa seguiram o plano de implementação cadastrado no Sistema Integrado de Monitoramento do Ministério da Educação (SIMEC) .
0.1.2. Esclarece que os técnicos do FNDE possuem acesso ao SIMEC, e que não levaram em consideração os dados lá inseridos, e entende que não se trata de omissão de prestação de contas, pois não há qualquer irregularidade nos cadastros do SIMEC, e que houve a utilização de ferramenta equivocada para prestar contas.
0.1.3. Reafirma que o FNDE acompanhou a execução do programa desde o início, e que não houve qualquer indício de irregularidade, e o equívoco dos técnicos em utilizar ferramenta e sistema distinto do recomendado deve ser tratado como mero erro formal.
0.1.4. Alega que não foi ofertado prazo legal para oferecimento de justificativas, contrariando princípios constitucionais como o do contraditório e ampla defesa.
0.2. Análise da manifestação do responsável:
0.2.1. O art. 23, da Resolução CD/FNDE 8/2014, a seguir transcrito, é cristalino ao indicar em qual sistema deveria ser registrada a prestação de contas:
Art. 23. O EEx registrará no Sistema de Gestão de Prestação de Contas (SiGPC) - Contas Online do FNDE, até 30 de junho de cada exercício e de acordo com o disposto na Resolução CD/FNDE nº  2/2012 (e alterações posteriores) , a prestação de contas dos recursos recebidos na conta corrente do Projovem Urbano entre os dias 1º de janeiro e 31 de dezembro do ano anterior, bem como daqueles que foram objeto de reprogramação na forma do art. 16.
0.2.2. Dessa forma, não prospera a alegação da utilização equivocada de sistema para registrar a prestação de contas, assim como não é razoável admitir que essa ocorrência trata de mera falha formal, uma vez que é pacífica a jurisprudência deste Tribunal no sentido de que compete ao gestor o ônus de provar a aplicação regular dos recursos que lhe foram confiados (Acórdão 974/2018-TCU-Plenário, Relator Ministro Bruno Dantas; Acórdão 511/2018-TCU-Plenário, Relator Ministro Aroldo Cedraz; Acórdão 3875/2018-TCU-Primeira Câmara, Relator Ministro Vital do Rêgo; Acórdão 1983/2018-TCU-Primeira Câmara, Relator Ministro Bruno Dantas; Acórdão 1294/2018-TCU-Primeira Câmara, Relator Ministro Bruno Dantas; Acórdão 3200/2018-TCU-Segunda Câmara, Relator Ministro Aroldo Cedraz; Acórdão 2512/2018-TCU-Segunda Câmara, Relator Ministro Aroldo Cedraz; Acórdão 2384/2018-TCU-Segunda Câmara, Relator Ministro José Múcio Monteiro; Acórdão 2014/2018-TCU-Segunda Câmara, Relator Ministro Aroldo Cedraz; Acórdão 901/2018-TCU-Segunda Câmara, Relator Ministro José Múcio Monteiro; entre outros) .
0.2.3. Ademais, o eventual acompanhamento realizado por técnicos do FNDE, ao longo da execução do programa, com base supostamente nas informações registradas no Sistema Integrado de Monitoramento do Ministério da Educação (SIMEC) , e sem a indicação de eventual irregularidade nessa execução, não supre a ausência da prestação de contas que deveria ter sido apresentada pelo responsável.
0.2.4. Por fim, não prospera a alegação de que não houve prazo para apresentação de justificativas por parte do FNDE, uma vez que o responsável foi notificado sobre a omissão da prestação de contas do Projovem/2015 em 7/3/2017, mediante o Ofício 5924E/2016 (peça 4) e respectivo AR (peça 5) , e o Relatório de TCE atestou que o responsável não apresentou justificativas (peça 13, p. 3) , embora estivesse franqueada essa possibilidade e o responsável não a utilizou.
0.2.5. Dessa forma, rejeitam-se as alegações de defesa apresentadas.
0.3. Manifestação do responsável (peça 45, p. 3) :
0.3.1. O responsável alega que o município de Barretos/SP cumpriu com a consecução das metas físicas e que efetuou 171 matrículas, conforme documento de peça 51, e que as ações foram adequadamente desenvolvidas, conforme prestação de contas que encaminhou em anexo.
0.4. Análise da manifestação do responsável:
0.4.1. Constata-se que o responsável encaminhou uma série de documentos (peça 50) que, conjugados com os lançamentos registrados no extrato da conta específica do programa (peça 6) , foi possível identificar uma correlação entre diversos documentos de despesa enviados e os lançamentos em extrato bancário, conforme tabela a seguir:
	Extrato Bancário
	Documento de Despesa

	Data
	Valor
	Localização
	Beneficiado
	Data
	Nota Fiscal
	Valor
	Localização

	17/9/2015
	49,00
	peça 6, p. 1
	Silva Hiromoto Panificadora Ltda. - ME
	2/7/2015
	197
	49,00
	peça 50, p. 144-149

	17/9/2015
	   200,00
	peça 6, p. 1
	Silva Hiromoto Panificadora Ltda. - ME
	19/5/2015
	164
	   200,00
	peça 50, p. 150-155

	17/9/2015
	1.548,00
	peça 6, p. 1
	Georgia Roberta de Almeida
	31/8/2015
	35792
	1.548,00
	peça 50, p. 157-164

	17/9/2015
	1.548,00
	peça 6, p. 1
	Maria Isabel de Brito
	18/8/2015
	35545
	1.548,00
	peça 50, p. 165-172

	30/9/2015
	   120,00
	peça 6, p. 1
	Silva Hiromoto Panificadora Ltda. - ME
	4/9/2015
	231
	   120,00
	peça 50, p. 173-180

	18/11/2015
	   189,80
	peça 6, p. 2
	Fernando Savoia da Silveira Lanchonete - EPP
	2/10/2015
	023
	   189,80
	peça 50, p. 184-188

	18/11/2015
	2.497,20
	peça 6, p. 2
	Georgia Roberta de Almeida
	28/10/2015
	36791
	2.497,20
	peça 50, p. 189-201

	22/12/2015
	2.046,60
	peça 6, p. 2
	Angelica Poliselli da Silva Correa
	30/11/2015
	37289
	2.046,60
	peça 50, p. 206-216

	22/12/2015
	     50,00
	peça 6, p. 2
	Kairos Sucos Ltda. ME
	10/9/2015
	3.522
	     50,00
	peça 50, p. 217-222

	30/12/2015
	4.151,26
	peça 6, p. 3
	LA Assessoria em Viagens e Turismo Ltda.
	16/12/2015
	046
	4.151,26
	peça 50, p. 223-230

0.4.2. Todos os documentos de despesa acima relacionados fazem referência à alimentação escolar e aquisição de passagem aérea para formação continuada de formadores do programa, dentro do previsto no art. 12, da Resolução CD/FNDE 8/2014, a seguir transcrito:
Art. 12. Os recursos transferidos ao EEx poderão ser utilizados nos seguintes tipos de despesas:
I - complementação de remuneração de servidores do quadro efetivo da rede de ensino, caso seja necessário adequar sua carga horária à exigida no Programa, ou pagamento de profissionais contratados para atuarem no Projovem Urbano, de acordo com as funções relacionadas e nas condições estabelecidas no Anexo IV;
II - pagamento de instituição formadora ou formador (es) para o desenvolvimento da formação continuada dos professores ou educadores, quando necessário, ou pagamento de complementação dos formadores do quadro efetivo da secretaria de educação para adequação da carga horária exigida pelo Programa, de acordo com as orientações do Projeto Pedagógico Integrado e do Plano Nacional de Formação, observados os perfis e condições estabelecidas no Anexo IV e o art. 17 desta Resolução;
III - custeio da formação continuada para os professores ou educadores (de ensino fundamental, de qualificação profissional e de participação cidadã) , formadores e gestores locais, conforme Projeto Pedagógico Integrado e orientações da SECADI/MEC;
IV - pagamento de auxílio financeiro aos professores ou educadores, durante a primeira etapa de formação, quando selecionados e ainda não contratados nas condições descritas no inciso I deste artigo, de até 30% (trinta por cento) do valor da remuneração mensal bruta a ser paga aos professores ou educadores do Projovem Urbano;
V - aquisição de gêneros alimentícios exclusivamente para fornecer lanche ou refeição aos jovens matriculados no Programa, até que o ente executor passe a receber os recursos procedentes do Programa Nacional de Alimentação Escolar (PNAE) ;
VI - aquisição de gêneros alimentícios para fornecer lanche ou refeição aos filhos dos jovens, atendidos nas salas de acolhimento, durante todo o período do curso do Projovem Urbano;
VII - custeio de locação de espaços e equipamentos, e aquisição de material de consumo para a qualificação profissional, bem como pagamento de monitores para desenvolver as atividades técnicas específicas previstas em uma ou mais ocupações, quando o Arco Ocupacional escolhido exigir apoio ao educador contratado para a sua implementação e o EEx não desenvolvê-la por meio do PRONATEC;
VIII - pagamento do transporte do material didático-pedagógico do Projovem Urbano da capital, onde será entregue pelo Governo Federal, até os municípios ou regiões administrativas de sua base territorial, no caso específico dos estados.
0.4.3. Identificou-se ainda o envio de diversos outros documentos referentes a despesas que, embora façam referência ao programa, não foi possível estabelecer nexo com qualquer movimentação registrada no extrato da conta específica do Projovem Urbano/2015.
0.4.4. Constatou-se ainda o envio de diversas notas de empenho referentes a pagamento de servidores (peça 50, p. 134, 181-183 e 203-204) , mas todas sem assinaturas e sem comprovação de que os recursos foram efetivamente utilizados para pagamento de servidores alocados no programa.
0.4.5. Assim, da análise efetuada na documentação complementar apresentada, foi possível reconhecer algumas despesas realizadas, cujos valores serão deduzidos do débito inicialmente imputado ao responsável, conforme valores a seguir discriminados:
	Data de ocorrência
	Valor histórico (R$) 

	17/9/2015
	3.345,00

	30/9/2015
	120,00

	18/11/2015
	2.687,00

	22/12/2015
	2.096,60

	30/12/2015
	4.151,26

0.4.6. Ressalta-se que a jurisprudência do TCU é firme no sentido de exigir, do gestor público, a demonstração do vínculo causal entre os recursos públicos federais repassados por meio de convênios ou instrumentos congêneres e a efetiva realização de despesas para a consecução do objeto pactuado com os dinheiros federais. Eis alguns precedentes sobre a matéria, cujos enunciados bem retratam a questão da imprescindibilidade do nexo causal para a comprovação do regular emprego dos recursos públicos (Jurisprudência Sistematizada do TCU) : 
A prestação de contas deve demonstrar não só a execução do objeto pactuado no convênio, mas também o nexo de causalidade, por meio do vínculo estrito entre os recursos federais repassados e as despesas incorridas para a consecução do objeto conveniado, sem o que não há comprovação da boa e regular aplicação dos recursos públicos (Acórdão 997/2015-TCU-Plenário, Relator Ministro Benjamin Zymler) . 
A mera execução física do objeto ou de parte dele não comprova o regular emprego dos recursos de convênio firmado com a União. É necessário que o responsável demonstre o nexo causal entre os recursos por ele geridos e os documentos de despesas referentes à execução, como notas de empenho, ordens bancárias, cheques, recibos ou notas fiscais e extratos bancários, com vistas a confirmar a utilização dos recursos da União no ajuste (Acórdão 5170/2015-TCU-Primeira Câmara, Relator Ministro Walton Alencar Rodrigues) . 
A falta de conciliação entre notas fiscais, cheques emitidos e extratos bancários impede o estabelecimento de correlação entre os documentos informados na relação de pagamentos (Acórdão 6173/2011-TCU-Primeira Câmara, Relator Ministro José Múcio Monteiro) .
0.4.7. Ademais, segundo o entendimento no TCU, nesses tipos de repasse, uma vez instaurada a TCE por omissão na prestação de contas, o responsável deve apresentar todos os documentos comprobatórios das informações apresentadas na prestação de contas simplificada, tais como comprovantes de pagamentos efetuados com os recursos transferidos, notas fiscais, recibos, procedimentos licitatórios, contratos, extratos bancários, cópias de cheques e/ou ordens de pagamentos (Acórdão 289/2009-TCU-Primeira Câmara, Relator Ministro Augusto Nardes; Acórdão 3047/2007-TCU-Primeira Câmara, Relator Ministro Marcos Bemquerer; e Acórdão 1423/2008-TCU-Primeira Câmara, Relator Ministro Augusto Nardes) .
0.4.8. Dessa forma, acolhem-se parcialmente as alegações de defesa apresentadas, no sentido de reconhecer parte das despesas apresentadas, mas permanecendo parte do débito não elidido.
Por fim, o responsável encaminhou documentação referente à devolução de recursos do programa, ocorrida em 29/11/2019, no valor de R$ 5.338,65, que também deverá ser deduzido do débito inicialmente imputado ao responsável
Em razão da irregularidade apontada encontrar-se devidamente demonstrada, devem as contas do responsável Guilherme Henrique de Avila serem julgadas irregulares, condenando-o ao débito remanescente apurado, e aplicando-lhe a multa prevista no art. 57, da Lei 8.443/1992.
PRESCRIÇÃO DA PRETENSÃO PUNITIVA
	Vale ressaltar que a pretensão punitiva do TCU, conforme Acórdão 1441/2016-TCU-Plenário, Relator Ministro Benjamin Zymler, que uniformizou a jurisprudência acerca dessa questão, subordina-se ao prazo geral de prescrição indicado no art. 205, do Código Civil, que é de dez anos, contado da data de ocorrência da irregularidade sancionada, nos termos do art. 189, do Código Civil, sendo este prazo interrompido pelo ato que ordenar a citação, a audiência ou a oitiva do responsável.
No caso em exame, não ocorreu a prescrição, uma vez que a irregularidade sancionada ocorreu em 3/12/2016, e o ato de ordenação da citação ocorreu em 20/2/2019.
CONCLUSÃO
	Em face da análise promovida na seção "Exame Técnico", verifica-se que o responsável não logrou comprovar a boa e regular aplicação integral dos recursos. Ademais, inexistem nos autos elementos que demonstrem a boa-fé do responsável ou a ocorrência de outras excludentes de culpabilidade.
Vale ressaltar que a jurisprudência pacífica nesta Corte é no sentido da imprescritibilidade das ações de ressarcimento ao erário (Súmula TCU 282) . Dessa forma, identificado dano ao erário, devese instaurar e julgar o processo de tomada de contas especial para responsabilizar seus agentes causadores, respeitando o direito ao contraditório e à ampla defesa, independentemente de quando ocorreram os atos impugnados.
Verifica-se também que não houve a prescrição da pretensão punitiva, conforme análise já realizada.
Ressalta-se, ainda, que, segundo a Jurisprudência do TCU, nos casos em que o responsável tenha sido citado por omissão no dever de prestar contas e venha a apresentar a reclamada prestação de contas, mas na análise das alegações de defesa sejam constatadas irregularidades que caracterizam dano ao erário, não é necessária a renovação da citação se: i) no ofício citatório estiver expressamente consignado que o débito decorre da não comprovação da boa e regular aplicação dos recursos geridos; e ii) o valor do dano apurado ao final não seja superior àquele que constou da citação. No caso concreto, foram atendidas essas duas condicionantes apontadas no Acórdão 2050/2016-TCU-Segunda Câmara, Relator Ministro Marcos Bemquerer
	Tendo em vista que não constam dos autos elementos que permitam reconhecer a boa-fé do responsável, sugere-se que as suas contas sejam julgadas irregulares, nos termos do art. 202, § 6º, do Regimento Interno do TCU, com a imputação do débito atualizado monetariamente e acrescido de juros de mora, nos termos do art. 202, §1º, do Regimento Interno do TCU, descontado o valor eventualmente recolhido, com a aplicação da multa prevista no art. 57, da Lei 8.443/1992.
PROPOSTA DE ENCAMINHAMENTO
	Diante do exposto, submetemos os autos à consideração superior, propondo ao Tribunal:
julgar irregulares, nos termos dos arts. 1º, inciso I, 16, inciso III, alíneas "b" e "c", da Lei 8.443/1992, c/c os arts. 19 e 23, inciso III, da mesma Lei, as contas do responsável Guilherme Henrique de Avila (CPF XXX.983.578-XX) , condenando-o ao pagamento das importâncias a seguir especificadas, atualizadas monetariamente e acrescidas dos juros de mora, calculadas a partir das datas discriminadas até a data da efetiva quitação do débito, fixando-lhe o prazo de quinze dias, para que comprove, perante o Tribunal, o recolhimento das referidas quantias aos cofres do Fundo Nacional de Desenvolvimento da Educação, nos termos do art. 23, inciso III, alínea "a", da citada lei, c/c o art. 214, inciso III, alínea "a", do Regimento Interno do TCU;  
		Débitos relacionados ao responsável Guilherme Henrique de Avila (CPF 215.983.57816) :
	Data de ocorrência
	Valor histórico (R$) 
	Débito/Crédito

	19/1/2015
	46.698,30
	Débito

	7/7/2015
	48.450,00
	Débito

	4/8/2015
	24.225,00
	Débito

	17/9/2015
	3.345,00
	Crédito

	30/9/2015
	   120,00
	Crédito

	18/11/2015
	2.687,00
	Crédito

	22/12/2015
	2.096,60
	Crédito

	30/12/2015
	4.151,26
	Crédito

	29/11/2019
	5.338,65
	Crédito

aplicar ao responsável Guilherme Henrique de Avila (CPF XXX.983.578-XX) , a multa prevista no art. 57, da Lei 8.443/1992, c/c o art. 267, do Regimento Interno do TCU, fixando-lhe o prazo de quinze dias, a contar da notificação, para que comprove, perante o Tribunal (art. 214, inciso III, alínea "a", do Regimento Interno do TCU) , o recolhimento da dívida aos cofres do Tesouro Nacional, atualizada monetariamente desde a data do acórdão que vier a ser proferido por este Tribunal até a do efetivo recolhimento, se paga após o vencimento, na forma da legislação em vigor;
autorizar, desde logo, a cobrança judicial das dívidas, caso não atendida a notificação, na forma do disposto no art. 28, inciso II, da Lei 8.443/1992;
autorizar também, desde logo, se requerido, com fundamento no art. 26, da Lei 8.443/1992, c/c o art. 217, §§ 1º e 2º, do Regimento Interno do TCU, o parcelamento das dívidas em até 36 parcelas, incidindo, sobre cada parcela, corrigida monetariamente, os correspondentes acréscimos legais, fixando-lhes o prazo de quinze dias, a contar do recebimento da notificação, para comprovarem, perante o Tribunal, o recolhimento da primeira parcela, e de trinta dias, a contar da parcela anterior, para comprovarem o recolhimento das demais parcelas, devendo incidir, sobre cada valor mensal, atualizado monetariamente, os juros de mora devidos, no caso do débito, na forma prevista na legislação em vigor, alertando os responsáveis de que a falta de comprovação do recolhimento de qualquer parcela importará o vencimento antecipado do saldo devedor, nos termos do § 2º do art. 217 do Regimento Interno deste Tribunal; 
enviar cópia do Acórdão a ser prolatado à Procuradoria da República no Estado de São Paulo, nos termos do § 3º do art. 16 da Lei 8.443/1992, c/c o § 7º do art. 209 do Regimento Interno do TCU, para adoção das medidas cabíveis;
enviar cópia do Acórdão que vier a ser proferido ao Fundo Nacional de Desenvolvimento da Educação e ao responsável, para ciência;
informar à Procuradoria da República no Estado de São Paulo, ao Fundo Nacional de Desenvolvimento da Educação e ao responsável que a presente deliberação, acompanhada do Relatório e do Voto que a fundamenta, está disponível para a consulta no endereço www.tcu.gov.br/acordaos, além de esclarecer que, caso requerido, o TCU poderá fornecer sem custos as correspondentes cópias, de forma impressa; e
informar à Procuradoria da República no Estado de São Paulo que, nos termos do parágrafo único do art. 62 da Resolução TCU 259/2014, os procuradores e membros do Ministério Público credenciados nesta Corte podem acessar os presentes autos de forma eletrônica e automática, ressalvados apenas os casos de eventuais peças classificadas como sigilosas, as quais requerem solicitação formal."
É o Relatório.

8.1. Rodrigo Domingos (236.954/OAB-SP), representando o Município de Barretos - SP.  
8.2. Guilherme Gonçalves Martin (42989/OAB-DF) e outros, representando Guilherme Henrique de Avila.

Procurador Marinus Eduardo De Vries Marsico.

TOMADA DE CONTAS ESPECIAL. NÃO COMPROVAÇÃO DA BOA E REGULAR APLICAÇÃO DOS RECURSOS REPASSADOS PELO FNDE POR FORÇA DO PROGRAMA NACIONAL DE INCLUSÃO DE JOVENS (PROJOVEM). CITAÇÃO. CONTAS IRREGULARES. DÉBITO. MULTA. CIÊNCIA.

TOMADA DE CONTAS ESPECIAL (TCE)

Secretaria de Controle Externo de Tomada de Contas Especial (SecexTCE).

Conforme consignado no Relatório precedente, esta Tomada de Contas Especial foi instaurada pelo Fundo Nacional de Desenvolvimento da Educação (FNDE) , em desfavor de Guilherme Henrique de Ávila, Prefeito Municipal de 1º/1/2013 a 31/12/2016 e de 1º/1/2017 até o momento, em razão da omissão no dever de prestar contas dos recursos recebidos por força do Programa Nacional de Inclusão de Jovens (Projovem) , no exercício de 2015, no total de R$ 119.373,30, cujo prazo encerrou-se em 2/12/2016.
2.	Diante da não apresentação da prestação de contas no prazo estipulado, da não demonstração da boa e regular gestão dos recursos repassados e da não devolução dos recursos, o FNDE instaurou a Tomada de Contas Especial, cujo Relatório (peça 13) concluiu pelo prejuízo equivalente ao valor original de R$ 119.373,30, imputando a responsabilidade ao Sr. Guilherme Henrique de Avila. No mesmo sentido foram o Relatório e o Certificado de Auditoria (peças 14 e 15) e o Parecer do Dirigente do Controle Interno (peça 16) , em conclusões uniformes pela irregularidade das contas. O pronunciamento ministerial respectivo foi acostado à peça 17.
3.	Regularmente realizadas a audiência e a citação do responsável, após deferido seu pedido de prorrogação de prazo para apresentar sua defesa, permaneceu silente, vindo a juntar suas alegações de defesa quando o processo estava no MP/TCU, o qual sugeriu o retorno dos autos à SecexTCE para exame dos elementos juntados, o que foi deferido por este relator, conforme peça 56.
4.	Em sua defesa, o responsável alegou, em síntese, que: a) cumpriu com suas obrigações previstas na Resolução CD/FNDE 8/2014, e as ações, metas e a execução do programa seguiram o plano de implementação cadastrado no Sistema Integrado de Monitoramento do Ministério da Educação (SIMEC) ; b) os técnicos do FNDE possuem acesso ao SIMEC e que não se trata de omissão de prestação de contas, pois não há qualquer irregularidade nos cadastros do SIMEC; c) houve a utilização de ferramenta equivocada para prestar contas e que a utilização de sistema distinto do recomendado deve ser tratada como mero erro formal; d) o FNDE acompanhou a execução do programa desde o início, e que não houve qualquer indício de irregularidade; e) não foi ofertado prazo legal para oferecimento de justificativas, contrariando princípios constitucionais como o do contraditório e ampla defesa; e f) o município de Barretos/SP cumpriu com a consecução das metas físicas e que efetuou 171 matrículas, conforme documento de peça 51, e que as ações foram adequadamente desenvolvidas, de acordo com prestação de contas que encaminhou em anexo, incluindo documentação referente à devolução de recursos do programa, ocorrida em 29/11/2019, no valor de R$ 5.338,65.
5.	Em seu exame, a SecexTCE concluiu que "o responsável não logrou comprovar a boa e regular aplicação integral dos recursos. Ademais, inexistem nos autos elementos que demonstrem a boa-fé do responsável ou a ocorrência de outras excludentes de culpabilidade".
6.	Desde logo, acolho integralmente o exame e a proposta de encaminhamento da SecexTCE, que contaram com a anuência do Ministério Público junto ao Tribunal, cujos fundamentos incorporo às minhas próprias razões de decidir, sem prejuízo dos destaques que farei adiante.
7.	No que diz respeito ao alegado cumprimento das obrigações previstas na Resolução CD/FNDE 8/2014, conforme apontado pela SecexTCE, o art. 23, da Resolução CD/FNDE 8/2014, indica claramente em qual sistema deveria ser registrada a prestação de contas, de modo que todos os argumentos que buscam afirmar a regularidade da apresentação da prestação de contas em sistema diverso não merecem prosperar, além do que, eventuais equívocos do responsável no cumprimento de suas obrigações não afastam o seu dever de prestar contas da regularidade dos recursos geridos. 
8.	Acrescente-se que o acompanhamento realizado pelo FNDE durante a execução do programa não supre a ausência da prestação de contas que deveria ter sido apresentada pelo responsável. 
9.	Quanto à alegada insuficiência de prazo para apresentação de justificativas, reproduzo, a seguir, trecho da instrução técnica capaz de esclarecer esse fato:
19.2.4.	Por fim, não prospera a alegação de que não houve prazo para apresentação de justificativas por parte do FNDE, uma vez que o responsável foi notificado sobre a omissão da prestação de contas do Projovem/2015 em 7/3/2017, mediante o Ofício 5924E/2016 (peça 4) e respectivo AR (peça 5) , e o Relatório de TCE atestou que o responsável não apresentou justificativas (peça 13, p. 3) , embora estivesse franqueada essa possibilidade e o responsável não a utilizou.
10.	Sobre a execução das metas físicas, a SecexTCE examinou toda a documentação trazida aos autos e deduziu do débito total todas as despesas que puderam ser comprovadas em relação à alimentação escolar e à aquisição de passagem aérea para formação continuada de formadores do programa, dentro do previsto no art. 12, da Resolução CD/FNDE 8/2014. Deduziu, ainda, o valor de R$ 5.338,65, referente à devolução de recursos do programa, ocorrida em 29/11/2019.
11.	No mais, remanesceu como débito os valores que não puderam ser comprovados, por falta de nexo com a movimentação registrada no extrato da conta específica do Projovem Urbano/2015, além dos valores referentes a notas de empenho para pagamento de servidores, que não continham assinaturas, e nem mesmo tinham como comprovar que os recursos foram efetivamente utilizados para pagamento de servidores alocados no programa.
12.	Com essas observações, uma vez que não vieram aos autos elementos capazes de demonstrar a correta aplicação dos recursos recebidos por força do Programa Nacional de Inclusão de Jovens (Projovem) , no exercício de 2015, e inexistindo elementos que demonstrem a boa-fé do responsável, entendo que devem ser julgadas irregulares as contas do Sr. Guilherme Henrique de Ávila pelo débito apurado, além de aplicar-lhe a multa prevista no art. 57 da Lei 8.443/1992, cujo valor, em face do montante atualizado do débito, fixo, individualmente, em R$ 14.000,00 (quatorze mil reais) . 
13.	Por último, não havendo ocorrido a prescrição da pretensão punitiva e nem mesmo a prescrição para o ressarcimento ao erário, resta, com fundamento no art. 16, § 3º, da Lei 8.442/92, remeter cópia dos autos ao Procurador-Chefe da Procuradoria da República no Estado de São Paulo, para as providências que entender cabíveis.
	Ante o exposto, VOTO no sentido de que o Tribunal adote a deliberação que ora submeto à apreciação deste Colegiado.
TCU, Sala das Sessões Ministro Luciano Brandão Alves de Souza, em 4 de maio de 2021.
AROLDO CEDRAZ 
Relator